【裁判字號】    89,台上,1491
【裁判日期】    890323
【裁判案由】    業務過失致人於死
【裁判全文】
最高法院刑事判決                              八十九年度台上字第一四九一號
    上  訴  人  甲○○
右上訴人因業務過失致人於死案件，不服臺灣高等法院中華民國八十七年一月六日第
二審更審判決（八十六年度交上更(二)字第五五號，起訴案號：臺灣板橋地方法院檢察
署八十三年度偵字第八四一三號），提起上訴，本院判決如左：
    主  文
原判決撤銷，發回臺灣高等法院。
    理  由
本件原判決認定上訴人甲○○係大貨車司機，為從事駕駛業務之人，於民國八十二年
十一月三十日凌晨三時三十分許，駕駛ＢＪ－○四二號大貨車進入台北縣新莊市○○
○路台貿二村巷口台電電纜工程工地載運廢土，而將該大貨車停放路中作業時，應注
意並能注意，竟疏未注意在大貨車後方設置警告標誌以防他車追撞之安全措施，致李
翠龍駕駛000－0000號小貨車行經該施工路段亦疏未注意車前狀況，衝入該工
地正面撞擊上訴人之大貨車尾部，致李翠龍受有顱內出血等傷。經送醫急救，於同日
上午六時四十分因顱內出血死亡等情。因而撤銷第一審諭知無罪之判決，改判論處上
訴人從事業務之人，因業務上之過失致人於死罪刑，固非無見。
惟查，(一)、按審理事實之法院，對於案內一切證據，除認為不必要者外，均應詳為調
查，然後基於調查所得之心證以為判斷之基礎。故證據雖已調查，而尚有其他必要部
分並未調查，仍難遽為被告有利或不利之認定。卷查本件埋設電纜管線工程係行政院
國軍退除役官兵輔導委員會台北榮民技術勞務中心（下稱台北榮民技術勞務中心）向
台灣電力股份有限公司（下稱台電公司）承包後轉包予全城營造廠有限公司，此有台
電公司及台北榮民技術勞務中心覆函可稽（見一審卷第九十三頁、九十五頁）。而依
本件工程承攬契約書第十八條約定：「勞工安全衛生管理人員必須常駐工地，隨時注
意施工設備……並督導安全衛生措施」。足認上開工地安全措施係約定由契約當事人
僱用之管理人員負責。上訴人僅係臨時受僱駕駛大貨車至上開工地聽命工地人員之指
揮載運廢土，則其於上開工地內是否有設置安全措施，防止其他車輛闖入工地之義務
？此與其過失責任有無之判斷攸關，自有先予查明之必要。本院前次發回意旨對此已
詳予指明，乃原審仍未詳予調查認定，徒以工地負責人「未將道路封死」，遽謂上訴
人停車上土應「依規定」於車後放置警告標誌，以促後行車輛注意云云；復未具體說
明究係依據何項規定認定上訴人有前揭放置警告標誌之義務，自有調查未盡及理由不
備之違法。(二)、按刑事訴訟採職權調查主義，鑑定報告為形成法院心證之資料，對於
法院之審判並無拘束力，故待證事實雖經鑑定，法院仍應本於職權予以調查，以期發
見真實，不得僅以鑑定報告作為判決之唯一依據。卷查台灣省車輛行車事故覆議鑑定
委員會鑑定意見雖認為上訴人駕駛大貨車於路中作業，未設置警告標誌為本件肇事次
因。然綜合該覆議鑑定書案情分析欄記載之內容觀之，其係以本件相字第一三九二號
卷第十二頁至第十四頁所附現場照片，作為其前開鑑定結論之主要依據（見原審卷第
三十四頁反面）。而卷查本件相字第一三九二號卷十二頁至十四頁所附現場照片中，
其中第十二頁照片二張係被害人車頭部分撞毀之情形。第十四頁照片二張則分別係被
害人車及上訴人車尾部近照，均無從據以觀察上訴人車後或肇事地點有無設置路障、
警告標誌及警告燈等安全設施。而第十三頁所附上下照片二張，其中上張照片為被害
人車右前側與上訴人車尾情形，另外下張照片為被害人車尾部及車後僅約數公尺之路
面情形，且該照片四週及背景光線陰暗不清，似難據以判斷肇事前上訴人車後及該工
地現場是否確實設有路障、警告標誌及警告燈等安全設施。則該覆議鑑定意見書僅以
上開照片作為其判定上訴人責任之依據，其結論是否客觀真實？已非全然無疑。且該
鑑定意見認定肇事地點無施工之路障與警告標誌，警告燈等設置一節，經核不僅與上
訴人及同案被告李德釧於警訊、偵審中，證人林瑞煌於原審證述上開工地施工前，沿
路設有路障、警示燈、安全錐等警示標誌等情不符，亦與卷附道路交通事故調查報告
表(二)於肇事經過摘要欄內所載：「……第二當事人李翠龍駕000－0000號自小
貨車，撞過施工所擺放之交通安全錐及閃光燈，最後撞上ＢＪ－○四二車後……」（
見相驗卷第九頁）之內容並不相合。究竟案發當時肇事地段有無設置路障、警示燈
、安全錐等警告標誌，仍欠明瞭，此與判斷上訴人及李德釧、林瑞煌前揭供證是否可
信，以及道路交通事故調查報告表(二)肇事經過摘要欄內所載是否與事實相符，乃至於
與本件上訴人過失責任之認定，均有重要之關係，自有深入調查釐清之必要。本院第
一次發回時對此亦詳予指明，乃原判決未再深入調查其他事證以究明事實真相，率以
台灣省車輛行車事故覆議鑑定委員會之鑑定意見，資為論罪之主要依據，殊嫌速斷，
難謂無證據調查未盡之違誤。(三)、按證人為被告有利之證言，其證明力如何，固屬事
實審法院自由判斷之職權，然其所為之判斷，仍須受論理法則之支配，不得僅以其係
被告之親友，或彼此相識，即謂其證言出於迴護，而摒棄不採。原判決對於證人李盈
聰在發回前原審所稱，案發當時工地現場擺有三角錐、轉動紅色警示燈、路障及道路
施工牌等有利於上訴人之證詞（見交上更一卷第二十九頁），不說明其有何瑕疵，徒
以其係載土之大貨車司機，與上訴人相識，即謂其有偏頗上訴人之虞，而不予採信，
其自由職權之運用顯不合於論理法則，已有可議。且本件判斷上訴人過失責任有無之
關鍵，乃在於上訴人是否有在其車後設置警告標誌之義務，前揭施工地點是否已設有
路障？有無人員在場指揮？以及上訴人車後是否已設有警告標誌等事實。而證人林豐
勝、劉振聲於案發當時既在工地現場工作（見交上訴字第二十七頁李德釧上訴理由狀
背面證人欄），則其等對於該工地當時是否設有三角錐等路障或其他警告標誌等情，
應不致全無所悉，自有加以傳訊，以究明實情之必要。乃原判決竟以渠等並未見車禍
發生之情形，即認無傳訊之必要，其調查證據亦嫌未盡。又上訴人於發回前原審供稱
，當時其車後面有放置安全錐及閃光燈等語（見原審交上訴卷第六十一頁反面），核
與李德釧及證人劉建南所稱工地現場設置有三角錐路障及警示燈等安全設施等語相符
，業如前述。至李德釧是否有將工地路口之防護圍籬移開而留一缺口供人車通行，與
判斷渠等三人前揭所述是否真實可信，並無重要關聯。乃原判決徒以李德釧與證人林
瑞煌二人所述關於施工道路是否有擋住封死及留一缺口讓車輛進出等細節略有出入，
即認李德釧與證人劉建南所為前揭有利於上訴人之證詞全然不足採信，其論斷亦與論
理法則有違，亦有可議。(四)、證人即警員黃吉庭於發回前原審雖證稱，因案發至今時
間太久，有無放閃光燈，已不記得云云。惟其既曾前往本件肇事現場處理，並填製本
件道路交通事故調查報告表及現場圖，並於調查報告中「肇事經過摘要」欄中明確記
載：「……李翠龍駕0000000號自小貨車，撞過施工所擺放之交通安全錐及閃
光燈，最後撞上了ＢＪ－○四二號自小貨車後車頭全毀……」等情（見警卷第九頁）
。如無其事，何以為如此之記載？原審未再傳訊該證人，並提示上開調查報告，以及
提示該工地安全檢查所攝錄影帶，命其詳細追述事發當時情況與錄影內容是否相符？
該工地有無設置圍籬？其設置情形如何？另設置之安全錐及閃光燈位置如何？詳細繪
製現場圖，深入調查根究明白，遽行判決，亦有應調查之證據未予調查之違法。（五
）、按刑法上之過失犯，必須危害之發生，與行為人之欠缺注意，具有因果關係，始
能成立。至行為人之過失，與被害人自己之過失，併合而為危害發生之原因時，雖不
能阻卻其犯罪責任，但僅被害人之過失為發生危害之獨立原因者，則行為人縱有過失
，與該項危害發生之因果關係，已失其聯絡，自難令負刑法上過失之責。原判決既謂
被害人李翠龍係酒後駕車，行經施工路段復未注意車前狀況而肇事等情（見原判決第
二頁末行及第三頁首行）。倘屬無訛，則其酒後駕車，無視於車前狀況，貿然撞壞路
障衝入施工地點而肇事，縱使上訴人於其車後再行設置其他警告標誌，是否即能避免
本件車禍之發生？尚非無審究餘地。究竟上開工地現場是否確已設置安全錐及閃光燈
等警告標誌？而本件肇事究竟係因被害人本身之過失為發生之獨立原因，抑或與原判
決所認定被告之過失行為併同為發生之原因？上訴人之行為與本件車禍之發生有無相
當因果關係？此與判斷上訴人是否應負本件過失責任亦有重要關係，自應詳予調查認
定，以為適用法律之依據。乃原審並未詳查，遽認被害人與上訴人同有過失，且理由
內並未詳敘上訴人之疏失行為與本件車禍之發生及被害人之死亡，是否具有相當因果
關係，率行判決，自有調查未盡及理由不備之違法。以上或為上訴意旨所指摘，或為
本院得依職權調查之事項，應認原判決仍有撤銷發回更審之原因。
據上論結，應依刑事訴訟法第三百九十七條、第四百零一條，判決如主文。
中      華      民      國    八十九    年      三      月    二十三    日
                              最高法院刑事第八庭
                                  審判長法官  吳  雄  銘
                                        法官  池  啟  明
                                        法官  石  木  欽
                                        法官  郭  毓  洲
                                        法官  吳  三  龍
      右正本證明與原本無異
                                              書  記  官
中      華      民      國    八十九    年      三      月    二十七    日


司法院資訊處製作；財團法人民間司法改革基金會備份。
